臺灣高等法院刑事判決
111年度上訴字第2290號
上  訴  人  
即  被  告  陳俊智


上列上訴人即被告因傷害案件，不服臺灣桃園地方法院110年度
訴字第1031號，中華民國111年2月25日第一審判決（起訴案號：
臺灣桃園地方檢察署109年度少連偵字第494號），提起上訴，本
院判決如下：
    主  文
上訴駁回。
    事  實
一、陳俊智於民國109年5月7日20時餘許，偕同呂○娟（所犯傷害
    犯行業經原審法院判處罪刑確定)、呂○娟之子即少年王○拳
    （民國96年生，真實姓名年籍詳卷，所涉本件非行業經原審
    法院少年法庭裁定交付保護管束確定）、呂○娟之女王○惠，
    以呂○娟之長兄呂○龍積欠呂○娟金錢債務為由，至呂○龍位於
    桃園市○○區○○街000號住處，陳俊智並另邀同真實姓名、年
    籍不詳之成年男子（下稱A男）前往，呂○龍在外接獲其妻通
    知，即與呂○秀分別騎乘機車返回上址，詎呂○娟與先行抵達
    上址之呂○秀發生口角爭執，陳俊智、呂○娟、少年王○拳及A
    男乃基於傷害之犯意聯絡，由少年王○拳腳踹呂○秀，呂○娟
    、陳俊智、A男則分持安全帽、電擊棒及棍子攻擊呂○秀，致
    呂○秀受有右手及胸部挫傷、頭頂部挫擦傷等傷害。嗣呂○龍
    見狀當場報警處理，經警循線查悉上情。　　
二、案經呂○秀訴由桃園市政府警察局八德分局報告臺灣桃園地
    方檢察署檢察官偵查起訴。
    理  由
一、證據能力
    按被告以外之人於審判外之陳述，雖不符前4條（刑事訴訟
    法第159條之1至第159條之4）之規定，而經當事人於審判程
    序同意作為證據，法院審酌該言詞陳述或書面陳述作成時之
    情況，認為適當者，亦得為證據；當事人、代理人或辯護人
    於法院調查證據時，知有第159條第1項不得為證據之情形，
    而未於言詞辯論終結前聲明異議者，視為有前項之同意，刑
    事訴訟法第159條之5第1項、第2項分別定有明文。本判決下
    列所引被告以外之人於審判外之供述證據，檢察官、上訴人
    即被告陳俊智於本院準備程序及審理程序均未爭執證據能力
    （見本院卷第107至108、130至132頁），迄於本院言詞辯論
    終結時，復未聲明異議，經本院審酌該等供述證據之作成情
    況，並無違法不當及證明力明顯過低之瑕疵，認以之作為證
    據應屬適當，復經本院依法踐行調查證據程序，揆諸前開規
    定，爰依刑事訴訟法第159條之5規定，認前揭證據均有證據
    能力。本判決認定事實所引用之下列非供述證據，經核其作
    成及取證程序均無違法之處，與本案亦具有關連性，依刑事
    訴訟法第158條之4反面解釋，自有證據能力。
二、認定事實所憑之證據及理由
    訊據被告否認有何傷害犯行，辯稱略以：我沒有打呂○秀；
    呂○秀一來就先叫我拿證據給他看，我一轉頭呂○秀就先打我
    ，我是第一個被打的，我當時就倒地，不知道呂○秀有受傷
    ；那天我沒有拿電擊棒，我們是被打的，所謂我們就是告訴
    人的妹妹、姪子還有我，姪女有沒有被打當時太亂我不清楚
    ，我們被打到沒辦法只好走；呂○秀、呂○龍所述不實；監視
    器錄影中沒有我們打呂○秀的畫面，他打我們的都刪掉了；
    呂○秀之前是刑警，我們去地檢署按鈴申告被草草結案，我
    們都是小孩、婦女，他是刑警我們怎麼打得過他；我們都是
    三、四十歲的人，豈會帶兩個小孩去家裡跟他打架，而且他
    還是兩個小孩的舅舅；我們在原審有提出錄音光碟跟譯文等
    語。經查：
㈠證人即告訴人呂○秀遭毆傷之經過，業據其於原審審理時證述明
  確（見原審訴字卷第115至123頁），觀諸其就案發當日爭執原
  因、出手毆打之人數、人別及遭毆之部位、遭毆後之情形等主
  要事實證述前後一致，與證人呂○龍於原審審理時證述情節大
  致相符（見原審訴字卷第128至129、132至135頁），且證人呂
  ○秀於同日22時20分至沙爾德聖保祿修女會醫療財團法人聖保
  祿醫院（下稱聖保祿醫院）急診，經醫師檢查結果，診斷其受
  有右手及胸部挫傷、頭頂部挫擦傷等傷害，此有聖保祿醫院診
  斷證明書1紙（見109年度少連偵字第494號卷【下稱少連偵494
  卷】第67頁）及傷勢照片5張（見少連偵494卷第63至65頁）附
  卷可憑，而上述傷勢情形，亦與證人呂○秀、呂○龍所證述呂○
  秀遭毆情節吻合，無何重大矛盾、違反事理之處，是證人呂○
  秀、呂○龍所證堪可採信。 
㈡被告雖以前開情詞置辯，然查：
⒈被告與同案被告呂○娟固於原審提出由證人王○惠在現場以手機
  所錄製之錄音檔案為證，惟經原審當庭勘驗結果，因錄製地點
  為戶外，背景雜音甚多，除無法明確辨識說話者為何人外，可
  得辨識之內容甚少且片段，雖從尚可辨識之內容（詳參原審訴
  字卷第113至114頁）可知當天同案被告呂○娟前往呂○龍上址住
  處之目的，確係以呂○龍積欠其金錢為由，及當時確發生激烈
  之口角及肢體衝突，然因並非錄影晝面，僅憑上開錄音內容，
  顯不足認定證人呂○秀所證與事實不符。
⒉被告固舉其與同案被 告呂○娟及少年王○拳於案發當日23時49分
  前往衛生福利部桃園醫院（以下簡稱桃園醫院）急診所開立之
  診斷證明書3紙及被告、同案被告呂○娟傷勢照片共7張為證（
  見原審審訴卷第189至201頁），上開桃園醫院診斷證明書固分
  別載有：同案被告呂○娟受有眼瞼及眼周圍區域擦傷瘀腫4公分
  、左側膝部擦傷4公分、腹壁挫傷、左側手肘挫傷等傷勢；被
  告受有左側眼瞼及眼周圍區域擦傷3公分、左側前胸壁挫傷等
  傷勢，並主訴生殖器被踢；少年王○拳則主訴外生殖器被踢疼
  痛。然被告、同案被告呂○娟於案發後翌日（即109年5月8日）
  前往臺灣桃園地方檢察署對呂○秀提出傷害告訴時，同案被告
  呂○娟先指稱：呂○秀手持木棍毆打我額頭、以腳踢我腹部云云
  ，被告則指述：呂○秀見到我跟呂○娟，就以腳踢我的生殖器2
  次，以及用木棍打我眼睛、胸部云云（見109年度他字第3974
  號卷【下稱他3794卷】第5頁）。同年6月23日檢察官偵訊時，
  被告指稱：呂○秀先踹中我生殖器，我因此倒地，呂○秀又持木
  棍動手打我，我以手擋他，木棍打中我的手及腰，我爬起來呂
  ○秀又繼續踹我生殖器，並以拳頭打我的鼻樑及接近眼睛處，
  呂○娟在旁邊阻止呂○秀，呂○秀就以木棍打她的臉、頭；王○拳
  看見我與呂○娟被打的過程，上前勸阻，王○拳有擋住呂○娟，
  呂○秀因而踹王○拳陰莖一下，王○拳倒地云云，同案被告呂○娟
  則指陳：呂○秀先以拳頭打陳俊智的眼晴，再用腳踹陳俊智的
  陰莖，陳俊智因而往後倒下，呂○秀又用手捶我的額頭，再捶
  我胸口，並以腳踹我的腹部，我因此跌倒，王○拳衝過來問呂○
  秀為何打我，呂○秀就用腳踹王○拳的陰莖，王○拳因而跌倒，
  事後王○拳說有踹中，但比較偏上方。呂○秀又持木棍去追打陳
  俊智，我上前阻擋，呂○秀要打我，我閃掉，呂○秀就持木棍去
  追打陳俊智云云（見他3794卷第46至47頁），可見被告與同案
  被告呂○娟2人甫於案發之初，陳述遭呂○秀毆打之方式、部位
  即多所不一，已難遽信屬實。況姑不論前開傷勢是否為呂○秀
  所致，與被告有否與呂○娟、王○拳、A男共同傷害呂○秀，本屬
  二事，是前開桃園醫院診斷證明書、傷勢照片等，尚難逕為有
  利被告之認定。
⒊又證人王○惠雖於原審審理時證稱：當天因為呂○娟與呂○龍約好
  見面，呂○龍要還呂○娟錢，好像是一筆新臺幣60幾萬元的喪葬
  費用，呂○秀叫呂○娟拿出證據，呂○娟說證據在皮包裡面，呂○
  秀就要搶皮包，並動手打呂○娟的額頭，又踹呂○娟的肚子，呂
  ○秀還問陳俊智的名字，且用膝蓋踹陳俊智的重要部位，後來
  我看到呂○秀拿出一支棒球棍，開始揮打呂○娟、陳俊智，我在
  旁邊想要制止，但呂○娟將我拉到一邊，王○拳也有被打；除了
  呂○秀外，呂○龍也有拿木棍打呂○娟的頭，但我沒有看到呂○娟
  、陳俊智、王○拳打呂○秀。我們本來想要報警，但事情發生太
  快，來不及報警，而且我們原本要走了，他們又騎機車回來想
  要撞我們等語（見原審訴字卷第137至140頁）。證人王○拳亦
  證稱：當天我們到了之後，呂○龍不在，過一段時間後，呂○龍
  跟呂○秀就到了，我只知道呂○娟在講欠錢的事情，不清楚對方
  怎麼回應，但後來對方就突然踹陳俊智的重要部位，呂○龍或
  呂○秀用拳頭打呂○娟的頭，後來還用棒子，我想過去擋，對方
  就踹我重要部位。我及呂○娟、陳俊智都沒有打對方等語（見
  原審訴字卷第141至145頁）。然當發當日，除被告及呂○娟、
  王○拳外，尚有A男亦持棍毆打呂○秀，此迭經證人呂○秀指證明
  確，且由卷附監視器翻拍照片13張（見少連偵494卷第57至63
  頁）可知，A男於停妥車輛後，係與被告、呂○娟等人一同步行
  離開停車地點，約20分鐘後，A男跑回停車處，自其車中取出
  狀似棍棒之物品，再跑向某處持該棍棒做揮打之動作，嗣即與
  被告、呂○娟等人返回上開停車地點駕車離開，而被告在原審
  審理時復已坦承其認識A男（見原審訴字卷第154頁），顯見A
  男絕非偶經該處，而係經被告通知前來甚明。又該監視器既已
  攝得A男持棍揮打之動作，雖因距離、視角、光線等因素，未
  能得見全部過程，惟證人王○惠、王○拳就此節猶含糊其詞而有
  刻意迴避之情（見原審訴字卷139、143、145頁），已見其等
  證言多所偏頗。再參諸前揭由王○惠所錄製之現場錄音，確有
  錄得在雙方衝突過程中，在場之人已多次提及欲報警處理，倘
  被告、同案被告呂○娟及少年王○拳係單方面遭受呂○秀、呂○龍
  毆打，衡情其等自應留在現場等候警員到場處理，詎警員據報
  到場處理時，被告、呂○娟等人皆已離去，僅有呂○秀在場向警
  員陳明遭毆等情，此觀桃園市政府警察局八德分局109年8月6
  日德警分刑字第1090021863號函附員警工作紀錄簿1份（見他3
  794卷第103至107頁）即明，益徵證人王○拳、王惠宣所為被告
  、同案被告呂○娟及少年王○拳單方面遭呂○秀、呂○龍毆打之證
  言，乃為被告卸責開脫之詞，憑信性甚低，難以遽採。
⒋末按正當防衛必須對於現在不法之侵害，始足當之，侵害業已
  過去，或無從分別何方為不法侵害之互毆行為，均不得主張防
  衛權，而互毆係屬多數動作構成單純一罪，而互為攻擊之傷害
  行為，縱令一方先行出手，還擊之一方，在客觀上苟非單純對
  於現在不法之侵害為必要排除之反擊行為，因其本即有傷害之
  犯意存在，自無主張防衛權之餘地。本案由被告、同案被告呂
  ○娟、在場證人所述事件始末，及監視器翻拍照片、現場錄音
  等綜合以觀，肢體衝突係於同案被告呂○娟與呂○秀口角爭執過
  程中發生，縱認被告、同案被告呂○娟亦受有傷勢，然卷內並
  無確切事證可資證明係呂○秀先出手攻擊，已難逕認被告有主
  張正當防衛之防衛情狀存在，且呂○秀所受頭頂部傷勢客觀上
  更難認屬單純對於現在不法之侵害為必要排除之反擊行為，顯
  屬基於傷害呂○秀之犯意聯絡所為，自亦無主張防衛權之餘地
  。
三、綜上所述，被告以前揭各詞置辯，無非事後圖卸刑責之詞，
    尚非可採。本件事證已臻明確，被告前揭傷害犯行，堪可認
    定。 
四、法律適用
㈠核被告所為，係犯刑法第277條第1項之傷害罪。
㈡按共同實施犯罪行為之人，在合同意思範圍以內，各自分擔犯
　罪行為之一部，相互利用他人之行為，以達其犯罪之目的者，
　即應對於全部所發生之結果，共同負責。又共同正犯之意思聯
　絡，不限於事前有所協議，僅於行為當時有共同犯意之聯絡者
　，亦屬之，且其表示之方法，亦不以明示通謀為必要，即相互
　間有默示之合致，亦無不可。查本件固無證據證明被告、同案
　被告呂○娟、少年王○拳及A男在事前已謀議傷害呂○秀，惟
　在同案被告呂○娟與呂○秀因呂○龍是否有積欠呂○娟金錢一
　事發生口角爭執時，各自為事實欄一所示行為，可見渠等已當
　場形成傷害呂○秀之犯意聯絡，並利用彼此行為，遂行傷害目
　的，是被告就上開傷害犯行，與同案被告呂○娟、王○拳、A
　男間，有犯意聯絡及行為分擔，為共同正犯。
㈢按成年人教唆、幫助或利用兒童及少年犯罪或與之共同實施犯
　罪或故意對其犯罪者，加重其刑至2分之1，兒童及少年福利與
  權益保障法第112條第1項規定甚明。查被告於本案行為時，係
  年滿20歲之成年人，而王○拳於案發時為12歲以上未滿18歲之
  少年，有其個人年籍資料在卷可參，稽此，被告與少年王○拳
  共同實施事實欄一所示傷害犯行，自應依兒童及少年福利與權
  益保障法第112條第1項前段之規定加重其刑。
㈣被告前於104年間因施用毒品案件，經原審法院以104年度審訴
　字第1534號判決判處有期徒刑10月確定，又經原審法院以104
  年度審訴字第1640號判決判處有期徒刑10月確定，嗣上訴後，
  經本院以105年度上訴字第175號判決駁回確定，再因施用毒品
  案件，經原審法院以105年度審訴字第532號判決判處有期徒刑
  11月確定，嗣經原審法院以105年度聲字第3304號裁定就上開
  各罪定應執行有期徒刑2年4月確定（下稱甲案）；另於105年
  間因持有毒品、施用毒品等案件，經原審法院以105年度審訴
  字第1451號判決判處有期徒刑10月、7月，應執行有期徒刑1年
  1月確定（下稱乙案）；上開甲案、乙案所示各罪，經入監接
  續執行後，於107年9月7日因縮短刑期假釋出監，惟被告於假
  釋時，甲案之徒刑業已執行完畢（執行指揮書執行期滿日為10
  7年7月23日）。有本院被告前案紀錄表在卷可考（見本院卷第
  62至67頁），是檢察官起訴主張被告在甲案徒刑執行完畢後之
  5年內故意再犯有期徒刑以上之本罪，為累犯，核屬有據。然
  參酌司法院大法官釋字第775號解釋之意旨，法院就符合累犯
  要件之被告，仍應以其是否有其特別惡性或對刑罰反應力薄弱
  等事由，依職權本於合目的性之裁量，妥適審酌被告所犯前後
  數罪間，關於前案之性質（故意或過失）、前案徒刑之執行完
  畢情形（有無入監執行完畢、是否易科罰金或易服社會勞動）
  、再犯之原因、兩罪間之差異（是否同一罪質、重罪或輕罪）
  、主觀犯意所顯現之惡性及其反社會性等情，綜合判斷各別被
  告有無因加重本刑致生所受刑罰超過其所應負擔罪責之情形，
  裁量是否加重最低本刑。經查，被告犯前述施用毒品罪，固與
  本案所犯傷害罪均屬故意犯罪，然衡酌被告前案所犯之保護法
  益、罪質類型，與本案未盡相同，尚難以被告曾犯毒品案件之
  事實，推認被告有犯本案傷害罪之特別惡性或有何累犯立法意
  旨之刑罰感應力較薄弱，而有加重其最低本刑之必要，且檢察
  官就被告累犯加重其刑之事項，並未具體指明證明方法，以供
  法院綜合判斷，爰不依刑法第47條第1項規定，加重其刑。
五、駁回上訴之理由
㈠原審以被告共同傷害犯行事證明確，適用兒童及少年福利與權
  益保障法第112條第1項前段，刑法第28條、第277條第1項、第
  47條第1項、第41條第1項前段，刑法施行法第1條之1第1項等
  規定，以行為人之責任為基礎，審酌被告不思協助解決爭端，
  同對告訴人暴力相向，應予非難，兼衡告訴人所受傷勢情形、
  被告智識程度、犯罪手段、犯後猶未知坦認其非之態度等一切
  情狀，量處有期徒刑3月，如易科罰金，以新臺幣1千元折算1
  日。並說明：被告、同案被告呂○娟及共犯A男用以傷害告訴人
  所用之電擊棒、安全帽及棍子等物，其中安全帽為告訴人所有
  ，已據其於警詢時陳明在卷（見少連偵494卷第50頁），卷內
  尚乏證據足資證明電擊棒及棍子所有權歸屬，縱堪認為被告或
  其共犯所有，審酌該等犯罪工具既未扣案，又無證據證明現仍
  存在，客觀上原物沒收之可能性已低，追徵價額更難認有何刑
  法上之重要性，爰不予宣告沒收、追徵。經核原審認事用法，
  並無違誤，量刑亦稱妥適。
㈡按證據之取捨及證據證明力如何，均屬事實審法院得自由裁量
  、判斷之職權，苟其此項裁量、判斷，並不悖乎通常一般之人
  日常生活經驗之定則或論理法則，且於判決內論敘其何以作此
  判斷之心證理由者，即不得任意指摘其為違法（最高法院91年
  度台上字第2395號判決參照）。原審參酌全案證據相互勾稽，
  而為綜合判斷、取捨，認被告共同傷害犯行已臻明確，並詳予
  論述認定之理由，被告提起上訴否認犯行，上訴意旨所指摘，
  無非係就原審依職權為證據取捨及心證形成之事項，反覆爭執
  ，復為不同評價，均經原審詳予論述不予採信之理由，並由本
  院補充說明如前，從而，被告執前詞提起上訴否認犯傷害罪，
  指摘原判決不當，尚非可採，被告上訴無理由，應予駁回。 
據上論斷，應依刑事訴訟法第368條，判決如主文。
本案由檢察官楊挺宏提起公訴，檢察官劉異海到庭執行職務。　
中　　華　　民　　國　　111 　年　　9 　　月　　29　　日
                  刑事第十八庭  審判長法  官  何俏美
                                      法  官  陳海寧
                                      法  官  葉乃瑋
以上正本證明與原本無異。
如不服本判決，應於收受送達後20日內向本院提出上訴書狀，其
未敘述上訴之理由者並得於提起上訴後20日內向本院補提理由書
（均須按他造當事人之人數附繕本）「切勿逕送上級法院」。
                                      書記官  程欣怡
中　　華　　民　　國　　111 　年　　9 　　月　　29　　日
附錄：本案論罪科刑法條全文
中華民國刑法第277條
傷害人之身體或健康者，處5年以下有期徒刑、拘役或50萬元以
下罰金。
犯前項之罪，因而致人於死者，處無期徒刑或7年以上有期徒刑
；致重傷者，處3年以上10年以下有期徒刑。